臺灣高等法院台南分院民事裁定　 　94年度抗更(一)字第1號
抗　告　人　辰○○○
　　　　　　甲○○
　　　　　　丁○○
　　　　　　乙○○
　　　　　　丙○○
　　　　　　寅○○
　　　　　　戊○○
　　　　　　李欽澤
　　　　　　辛○○
　　　　　　己○○
　　　　　　壬○○
　　　　　　丑　○
　　　　　　癸○○
　　　　　　卯○○
　　　　　　子○○
　　　　　　庚○○
相　對　人　行政院農業委員會農糧署中區分署
法定代理人　游勝鋒
代　理　人　詹益富
　　　　　　林重仁　　律師
上抗告人與相對人行政院農業委員會農糧署中區分署間拍賣抵押
物事件，對於中華民國九十三年六月十八日臺灣雲林地方法院九
十三年度拍字第一八四號裁定，提起抗告，本院裁定後，經最高
法院發回更審，本院裁定如下：
      主      文
抗告駁回。
抗告及發回前再抗告程序費用均由抗告人共同負擔。
      理      由
一、按「抵押權人，於債權已屆清償期，而未受清償者，得聲請
    法院拍賣抵押物，就其賣得價金而受清償。」民法第八百七
    十三條第一項定有明文。是抵押權人依此規定聲請拍賣抵押
    物，係屬非訟事件，法院所為准駁之裁定，無確定實體法上
    法律關係存否之性質，於債權及抵押權之存否，亦無既判力
    。故祗須其抵押權已經依法登記，且抵押債權已屆清償期而
    未受清償，法院即應為准許拍賣抵押物之裁定。至於實體上
    法律關係有爭執之人，為求保護其權利，應另提起訴訟，以
    求解決。又所謂最高限額之抵押契約，係指所有人提供抵押
    物，與債權人訂立在一定金額之限度內，擔保現在已發生及
    將來可能發生之債權之抵押權設定契約而言。此種抵押權所
    擔保之債權，除訂約時已發生之債權外，即將來發生之債權
    ，在約定限額之範圍內，亦為抵押權效力所及。另抵押權所
    擔保之債權，其種類及範圍，屬於抵押權之內容，依法應經
    登記，始生物權之效力，但如因內容過於冗長，登記簿所列
    各欄篇幅不能容納記載，可以附件記載，作為登記簿之一部
    分。因此關於最高限額抵押權所擔保之債權，雖未記載於土
    地登記簿，然於聲請登記時提出之最高限額抵押權設定契約
    書，有該項債權之記載者，此契約書既作為登記簿之附件，
    自為抵押權效力所及（最高法院六十六年台上字第一０九七
    號、八十四年台上字第一九六七號判例意旨參照）。
二、抗告意旨略以：「行政院農業委員會農糧署中區分署」並非
    抗告人簽約之對象，亦非「抵押權人」，兩造並未約定「組
    織變更」得由抵押權人自行以「接管」為理由變更登記，而
    且債權移轉並未依民法第二百九十七條規定通知債務人，對
    保證人及債務人應不生效力。第查相對人主張之債權，依前
    揭原審九十一年度重訴字第一一五號判決書所載，為「九十
    年十二月二十七日」與永大碾米工廠所簽訂之「公糧稻米經
    收保管加工撥付業務合約」，抵押權所擔保之債權，並非相
    對人於該訴訟及本件非訟事件所主張之債權。又永大碾米工
    廠經原審前揭判決命給付「稻榖」，相對人聲請之內容則為
    「金錢」，原審裁定遽爾准許，亦有未合。另查前開判決並
    未確定，另得「供擔保」聲請假執行；「非訟事件」請求權
    之基礎，既然與「訴訟事件」相同，非訟裁定之內容，自不
    得違背「訴訟事件」之判決。再者，所謂搬運費、整理費、
    改裝費等，皆非實行抵押權之費用；且共同抗告人對於債權
    及債權額皆有爭執，尚在爭訟之中，原裁定准許拍賣抗告人
    之抵押物，其裁定自有可議云云，資為抗辯。
三、本件相對人（即聲請人行政院農業委員會農糧署中區分署）
    於原審法院聲請意旨略以：抗告人等為保證「永大碾米工廠
    與相對人委託倉庫辦理公糧經收保管加工撥付合約業務期間
    （即永大碾米工廠自承辦業務之日起至停辦之日）」，如有
    違背該合約規定，或虧欠所經收保管各年各期結存保管未撥
    及應收未收之各項米谷，暨米谷包裝用具等，致使雲林管理
    處（聲請人之前身）蒙受損壞時，願與被保證人（永大碾米
    工廠）連帶負責賠償」之責：抗告人辰○○○於八十一年
    二月以其所有如原裁定附表編號1、2、3所示之土地共同設
    定三百三十八萬元最高限額抵押權予相對人，存續期間自八
    十一年二月二十八日起至一百零一年二月二十八日止。訴
    外人吳長成（繼承人為抗告人甲○○、丁○○、吳水淼、丙
    ○○）於八十二年七月十九日以其所有如原裁定附表編號4
    、5所示二筆土地；抗告人寅○○提供如原裁定附表編號6所
    示土地；抗告人戊○○、李欽澤、辛○○、己○○提供其等
    所有如原裁定附表編號7、8等土地，共同設定七百二十七萬
    元最高限額抵押權予相對人，存續期間自八十五年十二月十
    日起至一百十五年十二月十日止。抗告人壬○○於八十六
    年八月十六日以其所有如原裁定附表編號9所示之土地設定
    一百零二萬五千元最高限額抵押權予相對人，存續期間自八
    十七年十二月二十一日起至一百十七年十二月二十一日止。
    抗告人丑○於八十八年八月以其所有如原裁定附表編號10
    所示之土地設定四百七十五萬元最高限額抵押權予相對人，
    存續期間自八十八年一月二十六日起至一百十八年一月二十
    六日止。抗告人卯○○於八十九年六月以其所有如原裁定
    附表編號13所示之土地設定三百十三萬五千元最高限額抵押
    權予相對人，存續期間自八十九年六月二十六日起至一百十
    九年六一月二十六日止。第三人陳俊嘉（嗣移轉登記與抗
    告人子○○））於九十年三月間以其所有如原裁定附表編號
    14所示之土地設定八十二萬元最高限額抵押權予相對人，存
    續期間自九十年三月十六日起至一百二十年三月十六日止。
    抗告人李蔡卻於八十八年八月間以其所有如原裁定附表編
    號11、12所示之土地設定六百十六萬八千元最高限額抵押權
    予相對人，存續期間自八十八年八月二十四日起至一百十八
    年八月二十四日止。抗告人蔡永春、庚○○於九十一年五
    月間，分別以其所有如原裁定附表編號15、16、17號所示之
    土地，共同設定四百十八萬一千七百元最高限額抵押權予相
    對人，存續期間自九十一年五月二十八日起至一百二十一年
    五月二十八日止。嗣相對人於與永大碾米工廠簽訂「委託辦
    理外銷白米加工業務合約」、「辦理公糧經收保管加工撥付
    業務合約」、「辦理軍糧白米加工」後之九十一年六月間，
    發現永大碾米工廠有虧短稻米二百四十七萬零一百六十三公
    斤（經原審九十一年度重訴字第一一五號民事判決結果，永
    大碾米工廠即辛○○應給付相對人二百四十七萬零一百六十
    三公斤新期蓬穀，及自九十一年十一月十二日起至清償日止
    ，按日給付一千二百五十公斤蓬穀，並應給付相對人一百六
    十三萬二千四百五十六元。），相對人並於九十一年八月二
    十九日通知永大碾米工廠終止公糧委託業務在案。是本件債
    權之發生，均在兩造設定抵押權之存續期間內，依上揭判例
    意旨，皆為抵押權效力之所及。至於原審裁定附表所示之不
    動產中，部分雖於九十年一月十八日由抗告人甲○○、丁○
    ○、吳水淼、丙○○，暨九十一年十月三日由抗告人子○○
    因分割繼承而取得所有權，但抵押權有追及效力，抵押權人
    仍得對之聲請拍賣。為此提出抵押權設定契約書、他項權利
    證明書各八份、土地登記簿謄本十五份、原審九十一年度重
    訴字第一一五號判決書及相對人九十一年八月二十九日（91
    ）農中糧雲林儲字第091371002130號函為證，依民法第八百
    七十三條第一項規定，聲請裁定准予拍賣抵押物，原審法院
    審酌相對人提出之抵押權設定契約書（內容並含保證契約）
    等相關物證為形式上之審查，已足認定上開抵押權設定期間
    ，抗告人已有應負保證責任之債務發生，此項債務亦為上開
    抵押權效力所及，因依相對人之聲請，以裁定准許相對人拍
    賣抵押物，經核並無違誤。抗告人辯稱系爭債權不在抗告人
    洵無足採。
四、抗告人又辯稱「相對人行政院農業委員會農糧署中區分署並
    非抗告人簽約之對象」、「相對人取得抵押權未依民法第二
    百九十七條、第三百零五條之規定辦理，對於抗告人不生效
    力」、「永大糧食工廠經台灣雲林地方法院判決命給付『稻
    榖』，本件聲請之內容則為『金錢』，原審准許拍賣抵押物
    ，亦有未合」、「稻榖計劃收購每公斤二十一元，輔導收購
    十八元，市價三元至十二元，相對人以二十一元請求給付，
    顯不合理」云云，爰分述之：
　(一)相對人行政院農業委員會農糧署中區分署並非抗告人簽約之
  　對象云云，經查：本件相對人原名稱為「台灣省政府糧食局
    雲林管理處」，「精省」後改稱「行政院農業委員會中區糧
    食管理處」，嗣自九十三年二月二日起改制為「行政院農業
    委員會農糧署中區分署」，此有行政院農業委員會農糧署中
    區分署九十三年二月二日（九三）農糧中字第０九三三七０
    ０五四０號函、八十八年七月三日八十八年農中糧人字第０
    ００一號函在卷可稽，並為抗告人所不爭，是相對人以「行
    政院農業委員會農糧署中區分署」之名稱聲請原法院裁准許
    拍賣抵押物，並無不合。
　(二)相對人取得抵押權未依民法第二百九十七條、第三百零五條
  　之規定辦理，對於抗告人不生效力云云。查本件相對人係依
    「抵押權設定契約書」約定內容，聲請拍賣抵押物，為物權
    之行使，並不適用抗告意旨第（三）項所稱第二百九十七條
    債權讓與之通知、第（四）項所稱民法第三百零五條併存債
    務承擔、及第（十二）項民法第七百四十五條「先訴抗辯權
    」規定之適用。
　(三)永大糧食工廠經台灣雲林地方法院判決命給付『稻榖』，本
　  件聲請之內容則為『金錢』，原審准許拍賣抵押物，亦有未
    合云云。按雙方簽訂之「抵押權設定契約書」，約定「提供
    擔保人（抗告人）係保證永大碾米工廠與台灣省政府糧食局
    雲林管理處間簽定之『台灣省政府糧食局委辦外銷白米加工
    業務合約』及簽訂『辦理公糧經收保管加工撥付業務合約』
    ，對被保證人在辦理業務期間，如有違背該合約規定，或虧
    欠所經收保管各年各期結存保管未撥及應收之各項米谷，暨
    米谷包裝用具等，致使雲林管理處受損失時，願與保證人連
    帶負責賠償」等語觀之，相對人受損失時，兩造僅約定抗告
    人願與被保證人（永大碾米工廠）連帶負責賠償，並無約定
    抗告人僅得以「稻榖」為給付，抗告人上開主張，洵無理由
    。
　(四)抗告人主張「稻榖計劃收購每公斤二十一元，輔導收購十八
  　元，市價三元至十二元，相對人以二十一元請求給付，顯不
    合理」云云。惟查本件拍賣抵押物係屬非訟事件，法院僅審
    查可否拍賣抵押物而已，至於「稻榖計劃收購金額」及「永
    大碾米工廠究竟積欠相對人債務若干」，係實體問題，應由
    抗告人另行提起民事訴訟以資解決。此外搬運費、整理費、
    改裝費等費用，是否屬於實行抵押權之費用，係屬將來拍賣
    抵押物執行時認定問題，抗告人上揭主張，委無足採。
五、綜上所述，抗告人既保證永大碾米工廠與台灣省政府糧食局
    雲林管理處（相對人之前身）間簽定之『台灣省政府糧食局
    委辦外銷白米加工業務合約』及『辦理公糧經收保管加工撥
    付業務合約』，對被保證人（永大碾米工廠）在辦理業務期
    間，如有違背該合約規定，或虧欠所經收保管各年各期結存
    保管未撥及應收之各項米谷，暨米谷包裝用具等之損害負連
    帶賠償責任，並設定抵押權以供保證債務之擔保，而永大碾
    米工廠確於上開保證期間即永大碾米工廠自承辦業務之日起
    至九十一年八月二十九日停辦之日內，虧短稻米二百四十七
    萬零一百六十三公斤，抗告人依法自應負保證責任。而本件
    系爭抵押權已依法登記，上開債權且係發生於系爭抵押權有
    效存續期間內，相對人迄今既未受清償，原審法院依相對人
    之聲請為准許拍賣抵押物之裁定，於法有據，抗告人抗告意
    旨指摘原裁定不當，求為廢棄改判，非有理由，應予駁回。
據上論結，本件抗告為無理由，爰依非訟事件法第八條第二項、
第二十八條，民事訴訟法第四百九十五條之一第一項、第四百四
十九條第一項、第九十五條、第七十八條、第八十五條第一項前
段，裁定如主文。
中　　華　　民　　國　　94　　年　  4　　月     29　　日
                  民事第三庭   審判長法　官  林輝雄
　　　　　　　　　　　　　　　       法　官  王明宏
　　　　　　　　　　　　　　　       法　官  曾平杉
上為正本係照原本作成。
如不服本裁定，僅得於收受本裁定正本送達後10日內以違背法令
為理由，向本院提出再抗告狀（須附繕本一份及繳納再抗告裁判
費新台幣45元），而後始可再抗告於最高法院。
中　　華　　民　　國　　94　　年　  5　　月　   2 　　日
                                     書記官　葉秀珍
                                                 Ｊ
